【裁判字號】    97,消債更,1004
【裁判日期】    971027
【裁判案由】    聲請更生程序
【裁判全文】
臺灣高雄地方法院民事裁定          97年度消債更字第1004號
聲  請  人  乙○○
訴訟代理人  徐豐益律師
上列當事人聲請消費者債務清理事件，本院裁定如下：
    主  文
更生之聲請駁回。
聲請費用由聲請人負擔。
    理  由
一、聲請意旨略以：聲請人有不能清償債務情事，前已提出債權
    人清冊，以書面向最大債權金融機構中華商業銀行股份有限
    公司（下稱中華銀行）請求共同協商債務清償方案，於民國
    96年2 月間協商成立並約定每月償還新臺幣（下同）9,079
    元，惟因聲請人月收入不敷支出，故無力繼續履行原協商條
    件，顯因非可歸責於己之事由致履行有重大困難，且其無擔
    保或無優先權之債務總額未逾1,200 萬元，復未經法院裁定
    開始清算程序或宣告破產，爰聲請更生云云。
二、按債務人與金融機構協商成立者，不得聲請更生或清算，但
    因不可歸責於己之事由，致履行顯有重大困難者，不在此限
    ；本條例施行前，債務人依金融主管機關協調成立之中華民
    國銀行公會會員辦理消費金融案件無擔保債務協商機制與金
    融機構成立之協商，準用前項之規定，消費者債務清理條例
    第151 條第5 項、第6 項分別定有明文。衡諸債之關係，係
    以當事人間之信賴關係為基礎，為社會經濟組織之重要支柱
    ，故當事人於以法律行為追求自己之利益之際，亦應顧及對
    方之利益，並考量債權債務在社會上之作用，本於誠實及信
    用之原則，行使債權及履行債務。是對於已陷入經濟上困境
    之消費者，若任其於惡性循環之債務窘境中自生自滅，將衍
    生嚴重之社會問題，難以維持安定之社會經濟秩序，故為兼
    顧債權人、債務人雙方之利益，對陷於經濟上困境之消費者
    ，乃允其於消費者債務清理條例施行後，得選擇以重建型之
    更生程序或清算型之清算程序清理其債務，藉以妥適調整債
    務人與債權人及其他利害關係人間之權利義務關係，保障債
    權人獲得公平受償，並謀求消費者經濟生活之重建復甦機會
    。惟對於已與金融機構協商成立，或於本條例施行前，已依
    金融主管機關協調成立之中華民國銀行公會會員辦理消費金
    融案件無擔保債務協商機制與金融機構成立協商之債務人，
    若非因不可歸責於己之事由，致履行顯有重大困難，僅係為
    圖謀減免債務，而不為債務之履行，自有違債權契約為誠信
    契約之本旨，故依消費者債務清理條例第151 條第6 項準用
    同條第5 項前段之規定，不得聲請更生或清算，始能避免肇
    致道德危險。次按聲請更生或清算不合程式或不備其他要件
    者，法院應以裁定駁回之，但其情形可以補正者，法院應定
    期間先命補正，消費者債務清理條例第8 條亦有明文規定。
三、經查：
  (一)聲請人於96年2 月依「中華民國銀行公會會員辦理消費金融
    案件無擔保協商機制」與各債權銀行協商成立，當時其積欠
    銀行之總債務為561,499 元，每月應繳金額9,079 元，有協
    議書及擔保還計畫書影本各1 件附卷可證，合先敘明。
  (二)本件聲請人具狀聲請更生，雖同時提出債權人清冊、財產及
    收入狀況說明書、全國財產稅總歸戶財產查詢清單、綜稅所
    得資料查詢土地及建物謄本、診斷證明書及戶籍謄本等資料
    到院，惟聲請人所檢附之上開資料，經核其內容仍未齊備，
    有命補正之必要，並業經本院於97年8 月6 日裁定命聲請人
    應予補正，且該裁定已於97年8 月8 日為聲請人所收受，有
    本院上開裁定及送達證書在卷可稽。而聲請人雖於97年8 月
    20日向本院具陳報狀為補正，然綜觀其補正之內容，除有提
    出勞工保險被保險人投保資料表明細、發票及收據等件，但
    關於其於96年2 月依「中華民國銀行公會會員辦理消費金融
    案件無擔保協商機制」與各債權銀行協商成立後，有何因不
    可歸責於己之事由，致履行顯有重大困難之證明文件，則未
    補正。
  (三)再者，債務人與金融機構協商成立者，除非因不可歸責於己
    之事由，致履行顯有重大困難，否則不得聲請更生或清算，
    消費者債務清理條例第151 條第5 項規定意旨甚明。是債務
    清償方案成立後，應由債務人按其條件履行，如於其後發生
    情事變更，在清償期間內之收入或收益不如預期，致該方案
    履行困難甚或履行不能，而有不可歸責於己之事由，始能聲
    請更生或清算。此項規定旨在避免債務人任意毀諾已成立之
    協商，濫用更生或清算之裁判上債務清理程序，蓋以債務清
    償方案係經當事人行使程序選擇權所為之債務清理契約，債
    務人應受該成立之協議所拘束。債務人既已與金融機構協商
    成立，如認該協商方案履行有其他不適當情形，自仍應再循
    協商途徑謀求解決。本件聲請人雖陳稱：伊於94年中風，身
    體遲遲不見復原，97年初因右手臂無法靈活操作狀況加劇，
    致聲請人原本賴以維生的臨時工有重大困難。迄今仍接受治
    療，是聲請人之收入有不穩定與減少之情，且因需長期復健
    治療，而有支出增加，因此原協商方案之條件過苛，已經超
    越伊清償能力，而無法繼續履行云云。然查：(一)依聲請人上
    開所述，伊未自承有遭解聘或減薪之情，且聲請人於96年1
    月開始即在新匠航搬家運輸有限公司任職迄今，而聲請人96
    年度薪資所得為250,000 元，則其每月之平均薪資數額為20
    ,833元，此有財產及收入狀況說明書可參。是此，聲請人主
    張伊有收入不穩定之情是否為真，尚有可疑。(二)再者，經本
    院函詢甲○○○○，聲請人係何原因就診及其傷勢是否會影
    響勞動能力等情，據該所函覆稱：「1.查該患者‧‧‧因腦
    血管病變合併右側肢體輕癱、右肩胛肌挫傷合併關節囊炎，
    到本院求診。治療後該患者日常一般輕度活動尚可。2.目前
    該患者仍不宜從事重動勞力之工作」等語，是依上開醫院函
    文，聲請人並非不能從事任何勞動工作。承前所述，既然聲
    請人未因上開病情而離職或遭公司解聘，足認聲請人前於96
    年2 月間債務協商成立時，與其於97年3 月毀諾、未依協議
    還款時，期間伊收入並無因上開病情而有任何重大變化自明
    。(三)又聲請人主張其於協商後支出增加，然觀之聲請人所列
    聲請前2 年之支出，除醫療費用，其餘均屬聲請人於協商時
    即得預見之生活費用支出（包括膳食、水電、通信、勞健保
    、教育費、保險費、註冊費等）。而聲請人所需醫療費用部
    分，聲請人主張每月為500 元，然此部分金額非巨，且聲請
    人94年已有中風之情，且伊分別於94年11月20日、95年1 月
    3 日、95年10月20日及95年11月9 日即有至財團法人私立高
    雄醫學大學附設中和紀念醫院就診等情，有該院財團法函可
    參，可認聲請人於協商之前即有因上開疾病就診之情，則其
    所主張之關於醫藥費支出應非係其協商時所不能預見。是此
    ，聲請人主張其有不可歸責於己之事由致顯有重大困難，已
    難認屬真實。(四)至聲請人固然陳稱協商條件之嚴苛，及該條
    件對聲請人之家庭、生計影響，但該協商條件既然係由聲請
    人與最大債權銀行雙方協議所達成，在客觀事實並未有顯著
    變動之下，上述情事核屬聲請人在協商時可得預見，據以評
    估可否履行協商條件之事實，與「不可歸責於己之事由致履
    行顯有重大困難」之要件不符。又聲請人既有固定收入之履
    行能力，縱有履行不便，亦得經由個別債權銀行協商程序以
    求適當履債。準此，堪認聲請人尚乏不可歸責於己致履行顯
    有重大困難之情形可言。
四、綜上，本件聲請人既無不可歸責之事由，依原協商條件履行
    亦非顯有重大困難，應屬聲請更生之要件不備，且又無從補
    正，依首揭條文之意旨，自應駁回其更生之聲請，爰裁定如
    主文。
中    華    民    國    97    年    10    月    27    日
                  民事第四庭  法    官  張茹棻
上為正本係照原本作成
如不服本裁定，應於裁定送達後10日內，以書狀向本院提出抗告
，並繳納抗告費新臺幣1,000 元。
中    華    民    國    97    年    10    月    27    日
                              書 記 官  黃美秀


司法院資訊處製作；財團法人民間司法改革基金會備份。
